【裁判字號】    88,易,3425
【裁判日期】    890406
【裁判案由】    詐欺
【裁判全文】
臺灣臺北地方法院刑事判決                        八十八年度易字第三四二五號
    公  訴  人  臺灣臺北地方法院檢察署檢察官
    被      告  乙○○
                丙○
右列被告等因詐欺案件，經檢察官提起公訴（八十八年度偵字第二０六七０、二四０
一四號），本院判決如左：
    主  文
乙○○、丙○均無罪。
    理  由
一、公訴意旨略以：被告丙○、乙○○係父子關係，二人竟共同意圖為自己不法之利
    益，於民國八十五年十一月二十日，推由乙○○出面與告訴人今六交通有限公司
    簽訂車輛參與經營契約書，向告訴人租得車牌號碼ＥＷ－六二六號牌二面，懸掛
    於其等二人營業用小客車上使用，雙方並言明依約繳交租金、稅金、罰款，詎其
    等二人嗣後拒繳上開各種款項，迄今已達新臺幣（下同）三萬六千多元，其等二
    人又避不出面處理，告訴人始知受騙，因認被告二人涉有刑法第三百三十九條第
    二項之詐欺得利罪嫌云云。
二、按犯罪事實應依證據認定之，無證據不得推定其犯罪事實；又不能證明被告犯罪
    者，應諭知無罪之判決，刑事訴訟法第一百五十四條、第三百零一條第一項分別
    定有明文。又以被害人之陳述為認定犯罪之依據時，必其陳述並無瑕疵，且就其
    他方面調查，又與事實相符，始能認有證據能力，最高法院六十一年臺上字第三
    ０九九號著有判例可資參照。所謂無瑕疵，係指被害人所為不利被告之陳述，與
    社會上一般生活經驗或卷存其他客觀事實並無矛盾而言，至所謂就其他方面調查
    認與事實相符，非僅以所援用之旁證足以證明被害結果為已足，尤須綜合一切積
    極佐證，除認定被告確為加害人之可能外，在推理上無從另為其他合理原因之假
    設，有不合於此，即不能以被害人之陳述做為論斷之證據。次按刑法第三百三十
    九條第二項詐欺得利罪之成立，須意圖為自己不法之所有，以詐術使人陷於錯誤
    ，而為財產上之處分，藉此獲取不法利益為要件，是必須被詐欺人因其詐術而陷
    於錯誤，若其所用方法，不能認為詐術，亦不致使人陷於錯誤，即不構成該罪；
    至於民事債務當事人間，有未依債之本旨履行給付者，在一般社會經驗上原因非
    一，或因不可歸責之事由而不能給付，或因合法主張抗辯而拒絕給付，或因財產
    、信用狀況緊縮而無力給付，甚至債之關係成立後，始行惡意遲延給付，皆有可
    能，非必出於自始無意給付之財產犯罪一端；是若無足以證明其在債之關係發生
    時，自始即具有不法所有意圖之積極證據，亦僅能令負民事債務不履行之責任，
    要難以單純債務不履行之狀態，即推定被告自始即有不法所有意圖之詐欺犯意。
三、公訴人認被告乙○○、丙○共同涉犯刑法第三百三十九條第二項之詐欺得利罪嫌
    ，無非以告訴人之指訴、被告丙○之供述、臺北市計程車客運業駕駛人自備車輛
    參與經營契約書（下稱參與經營契約書）、費用項目表、存證信函等為依據。
四、惟查：
（一）告訴人固然指訴：被告二人一同出面，由被告乙○○具名與之簽訂參與經營契
      約書，約定由被告乙○○提供車身一輛登記告訴人公司行號，告訴人則交付Ｅ
      Ｗ－六二六號牌二面、行車執照一枚供被告乙○○營業，惟被告丙○竟無照駕
      駛懸掛ＥＷ－六二六號牌之營業用小客車，致該牌照遭扣留；且其嗣後拒不返
      還號牌及行車執照，亦不繳交契約約定款項，故認被告二人共同涉有詐欺得利
      罪嫌云云。惟經本院詰問告訴代理人甲○○簽約人與使用營業用小客車者須同
      一人？其答稱「不必」（見本院八十九年二月一日訊問筆錄），告訴人既未限
      制簽約人須自行使用營業用小客車，則縱使懸掛ＥＷ－六二六號牌之營業用小
      客車係由被告丙○使用，亦難以此認被告二人有何不法意圖及施用詐術行為，
      遑論告訴人有因此而陷於錯誤之情事。
（二）再者，自八十五年十一月二十日被告乙○○與告訴人簽訂參與經營契約書後，
      被告二人迄八十七年六月二十二日以前均依約繳交行政管理費、稅費、規費、
      保險費、分期付款及交通違規罰款予告訴人，計達六萬一千六百六十元，並無
      拖欠情事，為告訴人所自承，並有告訴人提出之參與經營契約書、費用項目表
      在卷可憑，被告二人既於簽約後長達一年半期間，均依約繳付上開款項，已難
      認其簽約時存有共同為自己不法所有之意圖。再參以卷附費用項目表，於八十
      七年六月二十二日以前，告訴人不定期為被告等代付違規罰款，惟自八十七年
      六月二十二日以後，則全無代付該等款項情事，核與告訴人所指因被告丙○無
      照駕駛致ＥＷ－六二六號牌遭扣留等語相符，堪信為實；而八十七年六月二十
      二日以後被告等積欠告訴人之款項，或為按月應支付予告訴人之管理費，或為
      告訴人依約定應為被告等代付之燃料費、牌照稅、保險費等，均為牌照未註銷
      前應繳付予有關主管機關之款項，被告二人縱未依約繳付上開款項予告訴人，
      惟其等並無施詐行為；告訴人為被告等代付各該款項或於費用項目表上記載被
      告積欠其管理費，僅係履行契約行為，或依契約關係得向被告二人請求之款項
      ，告訴人既明知ＥＷ－六二六號牌遭扣留，仍為被告代付上開款項，應非陷於
      錯誤所為。況被告等於八十八年十一月二十四日本案偵查期間，已再繳付二萬
      元予告訴人，目前僅積欠告訴人一萬三千零九十二元，為告訴代理人自承在卷
      （見本院八十九年二月一日訊問筆錄），並有費用項目表可佐，苟被告二人有
      意詐欺告訴人，其焉有可能再支付該款。
（三）被告丙○於偵訊時僅供認與其子即被告乙○○一同前往簽約，靠行告訴人公司
      ，目前尚欠告訴人部分款項等語，並未坦承犯罪，公訴意旨以被告自白為起訴
      之依據，容有誤會。而卷附參與經營契約書、費用項目表、存證信函等，僅足
      證明被告乙○○於八十五年十一月二十日與告訴人簽訂參與經營契約書，並於
      八十七年六月二十二日起開始積欠款項未還，暨告訴人嗣後寄發存證信函催告
      被告繳款並表示欲終止契約之意，不足以證明被告二人有詐欺得利行為，公訴
      人據此認被告二人詐欺告訴人，尚乏依據。
（四）告訴人於八十八年四月十九日起訴請求被告乙○○返還牌照，雖經本院臺北簡
      易庭於八十八年六月十七日判決駁回原告之訴，惟此係因告訴人用以催告被告
      繳納各項費用之存證信函並未合法送達，催告既未生效，縱有以起訴狀繕本送
      達被告為終止契約意思表示之聲明，亦與兩造約定有違，而不生終止效力，有
      本院臺北簡易庭八十八年度北簡字第六八００號宣示判決筆錄在卷可憑；被告
      二人未依約繳付款項予告訴人，又不返還牌照及行照予告訴人，固屬不該，惟
      告訴人未即早依法定程序催告被告，終止參與經營契約，避免損害擴大，經本
      院臺北簡易庭法官當庭曉諭再行催告，猶執意不為，亦有不當，然告訴人仍得
      依法定程序向被告乙○○催告後終止參與經營契約，以行使其民事請求權，附
      此敘明之。
  綜上所述，被告二人並無共同為自己不法利益之意圖或向告訴人詐欺之行為，告訴
  人亦無陷於錯誤情事，均如前述，本件純屬債務不履行之民事糾葛，殊難以被告嗣
  未履約按期交付約定款項予告訴人，即遽以詐欺得利罪相繩。此外，復查無其他積
  極證據足資認定被告二人有公訴人所指之犯行，既不能證明被告犯罪，依法自應為
  無罪之諭知。
五、被告乙○○、丙○經合法傳喚無正當理由不到庭，本院認應為無罪之判決，爰不
    待其等陳述，為一造辯論之判決。
據上論斷，應依刑事訴訟法第三百零一條第一項、第三百零六條，判決如主文。
本案經檢察官薛中興到庭執行職務
中      華      民      國    八十九    年      四      月      六      日
                                    臺灣臺北地方法院刑事第四庭
                                        法  官  吳靜怡
右正本證明與原本無異。
如不服本判決，應於判決送達後十日內，向本院提出上訴狀。
                                        書記官  李春松
中      華      民      國    八十九    年      四      月      七      日


司法院資訊處製作；財團法人民間司法改革基金會備份。
